【裁判字號】    91,重訴,447
【裁判日期】    920305
【裁判案由】    履行契約
【裁判全文】
臺灣臺南地方法院民事判決  九十一年度重訴字第四四七號
    原      告  歷輻實業股份有限公司
    法定代理人  乙○○
    訴訟代理人  蘇正信律師
                蔡進欽律師
                蔡弘琳律師
    被      告  丙○○
                甲○○
    共      同
    訴訟代理人  陳豐裕律師
右當事人間請求履行契約事件，本院判決如左：
    主    文
被告丙○○應將持有怡洋企業股份有限公司股份壹佰萬股之記名股票背書交付原告。
被告甲○○應將持有怡洋企業股份有限公司股份壹佰參拾萬股之記名股票背書交付原
告。
原告其餘之訴駁回。
訴訟費用由被告丙○○負擔十分之三，被告甲○○負擔十分之四；餘由原告負擔。
原告假執行之聲請駁回。
    事    實
甲、原告方面：
一、聲明：(一)被告丙○○應將持有怡洋企業股份有限公司股份壹佰萬股之記名股票背
    書交付原告。(二)被告丙○○應給付原告新台幣（下同）八百五十萬元，及自民國
    九十二年一月七日準備書狀繕本送達翌日起至清償日止，按年息百分之五計算之
    利息。(三)被告甲○○應將持有怡洋企業股份有限公司股份壹佰參拾萬股之記名股
    票背書交付原告。(四)訴訟費用由被告負擔。(五)前開第二項請求，原告願供擔保請
    准宣告假執行。
二、陳述：
（一）按訴狀送達後，如請求之基礎事實同一者；或因情事變更而以他項聲明代最初
      之聲明者，原告得將原訴變更，民事訴訟法第二百五十五條第一項第二款、第
      四款定有明文。稽之本件，原告依被告丙○○、甲○○二人書立之股東移轉股
      份同意書訴請交付股票；而該同意書之法律性質，原告原主張買賣與債務承擔
      ，惟據當事人間之真意，應係擔保信託，爰變更訴訟標的為擔保信託；又被告
      丙○○於民國九十一年十一月已將股票一百萬股讓與他人，爰併變更訴之聲明
      ，合先陳明。
（二）被告丙○○、甲○○於九十年五月十一日分別與原告公司簽訂股東移轉股份同
      意書，將所有怡洋企業股份有限公司（下稱怡洋公司）股份二百萬股作價一千
      七百萬元，一百三十萬股作價一千一百零五萬元，讓與原告以擔保訴外人怡洋
      公司之借款，有該同意書影本二份在案可稽。按實務上所謂「擔保信託」，係
      指債務人本人或第三人為擔保債務人之債務，將所有一定財產讓與債權人，而
      使債權人在不超過擔保之目的範圍內，取得擔保物所有權之信託的讓與擔保之
      意。經查被告為擔保訴外人怡洋公司積欠原告公司之借款，爰書立同意書同意
      以所有股票移轉原告公司取得，已據證人賴名訓於本院調查時供證屬實，揆其
      性質為擔保信託。訴外人怡洋公司自九十年三月廿日起至同年六月一日止陸續
      向原告借貸三千零四十萬元。至九十年五月十一日被告丙○○、甲○○同意以
      本件股份擔保怡洋公司之部分債務；而怡洋公司嗣於九十年六月一日、六月十
      二日、及六月十八日亦陸續清償三百十萬元，查被告二人與原告並無任何債權
      債務關係，竟願簽立股東移轉股份同意書轉讓持有怡洋公司股份予原告，雙方
      自有擔保債務之合意。又被告丙○○於九十一年十一月間已轉讓一百萬股，剩
      餘一百萬股，被告丙○○已有部分給付不能情事，爰依民法第二百二十六條第
      一項規定，請求被告丙○○應給付原告八百五十萬元。
（三）被告固提出會議記錄，辯稱因雙方買賣股份，始簽立同意書，約定每股十五元
      ，原告並未支付價金云云；惟查：該會議紀錄並無原告出席簽名，原告否認其
      真正；況其內並無記載買賣股份及每股售價等事項，足證原告所辯本件有買賣
      股份情事顯非實在。至被告抗辯依九十年四月十四日會議備忘錄，主張原告購
      買股票乙節，亦非實在：
  １、被告所指怡洋公司九十年度第一次會議備忘錄（下稱會議備忘錄），僅係乙○○、李賴名訓（乙○○之配偶）、賴勝崇（丙○○之胞兄）及丙○○、甲○○
      之初步協商，並未經決議，原告亦否認已為決議。
  ２、丙○○固於九十年五月十八日將怡洋公司之大小章、銀行存摺、支票交付李賴
      名訓；惟目的在於央請乙○○幫忙調度資金，資金來往均由丙○○或甲○○簽
      名確認。從而可認乙○○並未依該會議備忘錄接任董事長，亦非以董事長身分
      要求接管怡洋公司之大小章、銀行存摺、支票，更非乙○○已投資怡洋公司。
  ３、被告提出之乙○○傳真函，依開頭記載：本公司為投資怡洋公司之股份．．等
      語，既表示「為投資」，足證尚未投資；而當時被告同意以彼股份承擔怡洋公
      司二千八百零五萬元之債務，故記載「承接」丙○○、甲○○之股份，而非記
      載「買受」；至依乙○○所詢其他問題（二、三、四各項）以觀，足見尚在查
      詢階段，並非已決議定案，是該傳真函自不得採為乙○○已投資怡洋公司之證
      據。
  ４、被告所提乙○○在台灣屏東地方法院提起清償借款之訴之明細，固載為購買怡
      洋公司股份匯款明細，惟卷附起訴狀繕本所載均屬抵償債務之內容、暨明細記
      載「借款」、「還款」、「借款餘額」各項以觀，足見所載「購買．．」，要
      係筆誤，自亦不得援為投資之依據。
  ５、被告固辯稱原告九十一年九月四日準備書狀所附明細表，編號1.7.8.9.四筆款
      項，係依會議備忘錄，原告為購買怡洋公司增資四千二百萬元（四百廿萬股）
    之一部分，至編號2.3.4.5.6.五筆款項計二千七百卅萬元，係原告委託丙○○
      以最近成交價每股十五元向其他股東收購一百八十萬股部分，丙○○並已交付
      訴外人賴紹源轉交等語。惟原告均予否認；況依上述「會議備忘錄」，並無原
      告或乙○○欲向其他股東收購一百八十萬股、或購買增資部分之股份之記載；
      又倘以二千七百卅萬元購買一百八十萬股，每股價格為十五點一七元，與被告
      所稱十五元已有未符；並與卷附股東移轉股份同意書所載每股換算價格八．五
      元亦有矛盾，由此足證被告所辯不實。
  ６、如上述明細表所載，自九十年三月廿日起至同年四月卅日止（即編號1.2.3.4.
      5.6.7.等筆款項，怡洋公司計借用二千九百萬元，為擔保上開債務，被告爰於
      九十年五月十一日以本件股份抵償二千八百零五萬元，至其後怡洋公司又陸續
      向原告借款、清償；倘為原告（或乙○○）向被告購買股份，或投資於怡洋公
      司，自應由原告支付價金、股金，孰有另由怡洋公司支付款項（即編號
      等筆款項之理）。
（四）怡洋公司九十年度第一次會議備忘錄，亦非會議決議記錄：
  １、被告九十一年十月十七日答辯(三)狀所提「乙○○」名片，原告否認印製該名片
      ，亦否認擔任怡洋公司董事長，況歷輻實業股份有限公司之「輻」字印成「幅
      」字，足證並非真正。
  ２、依該備忘錄討論事項「六股權如何移轉」所載，關於如何辦理股權移轉並繳交
      交易稅，列出1.2.3.三種方式，並認第3.種方式較具可行性。既同時列出三種
      不同之方式，並建議以第3.案較為可行，可見尚未經決議通過，足證備忘錄並
      非會議記錄。
（五）乙○○並未委託丙○○向其他股東收購股份：
  １、依同上備忘錄，並無任何關於乙○○委託丙○○收購股份事項之記載。
  ２、丙○○、甲○○固委任陳豐裕律師於九十一年六月三日發函乙○○稱「．．丙○○已遵乙○○先生之吩咐，依討論事項六之議決結論1.之價格，每股以新台
      幣十五元，合台幣貳仟柒佰萬元，代向其他股東收購．．」（說明一(三)參照）
    。惟所指與事實不符（按：備忘錄討論事項六並無委託收購股份之內容），乙○○已於九十一年六月十四日委託瑞德聯合法律事務所發函否認在案。
  ３、證人賴紹源固提出股東白逸群等十一人之股票計一百八十萬股，證明乙○○委
      託丙○○收購股份，並由賴名訓委託賴紹源向丙○○拿取股票，惟上述股東是
      否係真正股東，與丙○○有無實際買賣，自應由丙○○提出付款證明，以實其
      說。
  ４、被告訴訟代理人於本院九十一年十一月十七日調查時指稱，上開股份每股十五
      元，原告已以怡洋公司借還款明細表（原告九十一年九月四日準備書狀所附）
      編號二至六之款項支付價金。惟卻於九十一年八月廿一日答辯狀表示原告若竟
      以簽立之股東移轉股份同意書為請求依據，原告亦應將款項給付被告丙○○、
      被告甲○○，始得要求被告交付股票，又於本院九十一年九月四日調查時供述
      原告尚未付款，前後已有矛盾，足證乙○○並未委託丙○○收購股份。
（六）卷附怡洋公司借還款明細表所載款項，確係怡洋公司與歷輻公司之借、還款記
      錄：
  １、有怡洋計息一攬表影本五張及帳目明細（含銀行日報表）影本五張附卷可證。
  ２、上述計息一攬表包括上開「怡洋企業股份有限公司借還款明細表」編號二至六
      之款項，自九十年六月份至十月份之利息，均經丙○○簽認在案，而上述帳目
      明細，則係怡洋公司支付利息之證明。
  ３、由此可見，原告與怡洋公司確有借款債權存在。被告辯稱原告以此部分款項支
      付上開收購股票之股款並非實在，從而可證委託收購股份乙節亦非實在。
乙、被告方面：
一、聲明：求為判決駁回原告之訴及假執行之聲請，訴訟費用由原告負擔。
二、陳述：
（一）被告否認原告主張之事實，怡洋公司積欠原告款項與被告個人何關，被告何須
      將所有股份轉讓原告以抵償怡洋公司積欠原告之債務呢？且事實上怡洋公司亦
      未積欠原告款項。被告二人之所以簽立股東移轉股份同意書，是因當時原告有
      意掌控怡洋公司營運，並購買怡洋公司股份，而雙方約定價格應係每股十五元
      ，此亦有會議記錄可參，而被告簽立類似之股東移轉股份同意書有多份，皆係
      於原告要求下簽立，且為空白表格。退一步而言，原告若意以被告簽立之股東
      移轉股份同意書為請求依據，原告亦應將款項給付被告，始得要求被告交付股
      票。
（二）原告公司法定代理人乙○○與訴外人賴名訓、賴勝崇及被告二人等於九十年四
      月二日十四時至十七時三十分在台中縣神岡鄉○○路八三○號召開怡洋公司九
      十年度第一次會議，依據該會議，乙○○以原告擔任董事長為由，要求接管怡
      洋公司之大小印章及所有銀行往來之存摺及支票等迄今，為乙○○所承認，且
      在台灣台南地方法院檢察署偵查中所確認，有該署不起訴處分書可參。乙○○
      根據上開決議，於九十年五月三日傳真給會計師要求增資為一億元（原資本額
      五千八百萬元），並將董事會職稱變更（乙○○擔任董事長、李賴名訓任監察
      人），此有乙○○親自簽名之傳真函為證。
（三）原告於九十一年九月四日所提準備書狀提出怡洋公司借還款明細表證二主張被
      告二人簽署股東移轉同意書是為承擔怡洋公司積欠原告公司款項；惟查，事實
      上原告公司法定代理人乙○○於台灣屏東地方法院主張怡洋公司積欠原告款項
      已提起清償借款之訴訟，於該案乙○○之訴訟代理人於九十一年八月五日準備
      書狀提出相同之匯款明細，惟主張是為購買怡洋公司股份明細，非怡洋公司借
      款，蓋該明細表明確書明購買怡洋企業股份有限公司股份匯款明細，可證該匯
      款為投資之股款，而非借款至為明確。又詳閱內容，可以清楚看出編號1.7.8.
      9.等四筆為購買怡洋公司股份而匯款之增資四千二百萬元，四百二十萬股之一
      部份。又編號2.3.4.5.6.五筆為匯予被告，計二千七百三十萬元，顯係依決議
      收購其他股東股份之款項，因原告言明需占有股權之百分之六十，除上述增資
      占有百分之四十二，尚欠百分之十八（一百八十萬股），依上開決議，委託丙○○以最近成交價，即報經濟部之價格，每股十五元向其他股東收購。按其股
      票一百八十萬股股票，丙○○已依照乙○○及其妻李賴名訓之吩咐送交受託人
      賴紹源簽收，此亦有簽收單為證。至於會議紀錄所載已由原告公司董事長乙○○代墊二千三百六十萬元乙事，按事實上，上開金額原係空白，嗣後由原告方
      面填載，故實際金額多少應由原告舉證提出相關資料，惟被告所強調者九十年
      四月二日後匯款入怡洋公司之款項是因原告投資之款項，且係存簿已由乙○○
      掌控，不可能是怡洋公司之借款。
（四）故就股份而言，被告丙○○於九十年三月二十三日收到六百萬元，同年三月二
      十三日收到七百萬元，同年四月九日收到四百萬元，被告甲○○於同年四月九
      日收到五百三十萬元，四月十六日收到五百萬元，計二千七百三十萬元，被告
      已交付上開一百八十萬股股票，原告再以上開金額請求被告給付股票，自無理
      由。
（五）被告丙○○於怡洋公司之全部股份為二百萬股，被告甲○○為一百三十萬股，
      此有怡洋公司之變更登記表可參。依原告主張，因怡洋公司積欠原告款項，故
      被告二人同意轉讓股份抵償債務，則被告二人於怡洋公司已無任何股份，原告
      又是將款項給付怡洋公司（因原告主張抵債），怡洋公司又轉由占有大部分股
      份之原告掌控，被告二人豈不分文未取而轉讓股份，顯不符合事理。九十年四
      月二日之會議備忘錄就金額及由何人出任董事長，由何人出任總經理、廠長乙
      職清楚載明，且就責任區分、大陸資產如何處理股權移轉之方式予以詳述，並
      有開會之時間、地點、開會人員及記錄在卷，此亦有本院九十年聲判字第十五
      號判決理由可參，而事實上，怡洋公司雖尚未將董事長名義變更為乙○○，因
      嗣後乙○○變卦不願實際出資，被告丙○○認有違公司法第九條規定不同意，
      但已印有名片可證，怡洋公司之存摺大小印章亦由原告公司負責人乙○○掌控
      ，並掌理怡洋公司財務，此有原告公司負責人於刑案之供述可參，足證會議備
      忘錄是真實。綜上所述，原告匯入被告帳號之款項既是依會備忘錄約定為購買
      怡洋公司之股份，被告並已依約將股份交付原告，原告自無再依股東移轉股份
      同意書請求被告移轉股份之依據。況原告於九十一年九月四日準備書狀主張被
      告移轉股份是為抵償怡洋公司自九十年三月二十日起至同年六月一日止之債務
      ，扣除清償之三百十萬，計二千七百三十萬元，九十一年九月二十四日書狀又
      主張自九十年三月二十日起至同年四月三十日止，怡洋公司計借用二千九百萬
      元，為清償上開債務，被告於九十年五月十一日以本件股份抵償二千八百零五
      萬元，前後主張不一，且不論是二千七百三十萬元或二千九百萬元，皆與股東
      移轉股份同意書之二千八百零五萬元不符，顯見金額係原告事後拚湊，不足採
      信。
（六）證人賴名訓於本院九十一年十二月四日審理中證稱：當時會簽立股權移轉同意
      書，是一種讓與擔保，擔保怡洋公司積欠歷輻公司之債務，若證人證述可採（
      被告否認證人證述），則原告起訴主張被告二人欲讓與股票與原告是為抵償，
      怡洋公司積欠原告之債務，顯然不實，蓋股票只為供擔保，並無約定以股票抵
      償怡洋公司積欠原告債務之事。證人賴勝崇於同日審理中亦證述：九十年四月
      二日之會議紀錄(一)是被告丙○○委託事先擬妥；(二)會議有討論，無結論；惟查
      ，當日會議記錄明載自九十年四月二日下午十四時至十七時三十分，若係事先
      製作，怎知開會所須時間為十四時至十七時三十分；(三)會議事項明載結論，怎
      會無結論呢？況會議後原告公司實際掌控怡洋公司財務，原告公司法定代理人
      乙○○並傳真會計師表示怡洋公司變更資本額為一億元，和乙○○欲擔任怡洋
      公司董事長、賴名訓欲擔任監察人之事，若無結論，為何會有上述動作呢？且
      若是被告事先委託賴勝崇製作，何須將怡洋公司讓與乙○○呢？怎可能有此不
      平等之約定？顯見賴勝崇證述不實在。又賴勝崇、賴名訓皆證述於本案訴訟前
      被告已將股票交付被告父親賴紹源之事實，且賴紹源亦證述：賴名訓委託伊向
      被告拿取股票之事，執此以言，足證原告委託被告向其他股東收購股票之事實
      ，否則被告何須向其他股東收購股票交付原告呢？
（七）本件原告匯入之款項皆係被告二人帳號，非怡洋公司帳號，若是原告主張可採
      ，被告二人欲以自己股份抵償怡洋公司積欠原告公司款項，為何原告未將款項
      直接匯入怡洋公司呢？而原告匯入被告二人之款項，既係委託被告代向其他股
      東購買股票，該筆款項與本件請求履行契約之款項亦無關連，原告自不得請求
      被告交付股票。被告於九十一年六月二日律師函一(三)所載：請於文到七日內迅
      速付清該項價款，以便繳納證交稅，合法辦理過戶，非指原告尚未將二千七百
      萬元給付被告，是因買賣股票須繳納證交稅，但原告委託被告購買股票前後共
      計匯款二千七百三十萬元，但證交稅部分遲未匯款，故被告始於律師函通知原
      告付清價款，以便繳納證交稅合法辦理過戶，非指二千七百萬元部分，原告尚
      未付款。
（八）原告是以被告於九十年五月十一日簽立之股東移轉股份同意書為憑提起本件訴
      訟，若原告主張屬實，被告為轉讓股份是為抵償怡洋公司積欠原告公司債務，
      執此以言，為何移轉股份同意書僅載明將所有股份計新台幣多少錢，全數轉讓
      給歷輻實業股份有限公司，而未載明是為抵償怡洋公司積欠原告公司債務呢？
      又依原告所提匯款明細，其款項有部分是乙○○、李賴名訓所匯，並非全係原
      告公司所匯，匯款對象有被告丙○○、甲○○及訴外人怡洋公司，準此以言，
      如何能將乙○○、李賴名訓之匯款認定是怡洋公司向原告公司之借款？如何能
      將匯予被告丙○○、甲○○之款項認定是怡洋公司向原告公司之借款，並進而
      推定被告丙○○、甲○○為承擔怡洋公司債務而以自己股票抵償怡洋公司積欠
      原告公司款項？九十年四月二日會議記錄後怡洋公司之存摺、印章、支票等皆
      交予原告公司法定代理人乙○○，於乙○○掌控所有存摺、印章之情形下，存
      摺之進出怎能說是怡洋公司之借款與怡洋公司還款，原告所提證物僅能代表有
      款項之匯進匯出，非借款還款證明。被告再三表示，不可能以自己股份抵償怡
      洋公司積欠原告公司款項，蓋怡洋公司欠款與被告個人無關。
（九）原告於九十二年一月七日準備書狀變更訴之聲明為被告丙○○應給付原告捌佰
      伍拾萬元暨自九十年五月十二日起至清償日止，按年息百分之五計算之利息，
      被告不同意原告變更訴之聲明，合先敘明。又本件原告是依據九十年五月十一
      日之股東移轉股份同意書請求被告交付股票，今原告既尚未交付款項予被告，
      縱被告已無上開股份，原告亦無請求被告給付款項之理。再本院九十二年一月
      七日審理中原告自承：兩造訂立由被告承擔怡洋公司債務之契約，也是在當天
      以借款及股款價金相互抵償達成協議，執此以言，兩造既已於九十年五月十一
      日達成被告交付股票抵償怡洋公司積欠債務之協議，為何原告一直未要求被告
      交付股票，直至九十一年五月間始委託律師發函要求交付股票，甚至依據原告
      所提九十年六月至十月之計息一覽表，皆將原告主張被告以股票抵償怡洋公司
      之款項列入，足見原告主張九十年五月十一日兩造已達成以股票抵償怡洋公司
      欠款乙事，純屬不實。由原告所提怡洋公司計息一覽表，亦足見原告主張怡洋
      公司尚積欠原告公司所謂以被告股票抵償債務之二千七百零五萬元，執此以言
      ，怡洋公司「欠款」（事實上非欠款）既尚未抵償，何來請求被告交付股票之
      理。
丙、本院依聲請調閱被告於台北銀行台南分行之存款明細帳。
    理    由
甲、程序方面：
    按訴狀送達後，如請求之基礎事實同一；或因情事變更而以他項聲明代最初之聲
    明者，原告得將原訴變更，民事訴訟法第二百五十五條第一項第二款、第四款定
    有明文。本件原告起訴主張：被告二人書立股東移轉股份同意書，同意轉讓其名
    下股票與原告等情，而該同意書之法律性質，原告原主張為買賣與債務承擔，嗣
    以當事人間之真意應係擔保信託，乃據以變更其訴訟標的為擔保信託。茲因原告
    請求之基礎事實同一，核與民事訴訟法第二百五十五條第一項第二款規定相合，
    是其所為訴之變更，應予准許。又被告丙○○嗣於九十一年間已將其股票一百萬
    股讓與他人，有原告提出之怡洋公司變更登記表及股東名冊可參，原告為此基於
    情事變更，而將原請求交付一百萬股股票之聲明變更為請求被告丙○○應給付原
    告八百五十萬元並加計法定遲延利息之聲明，核與民事訴訟法第二百五十五條第
    一項第四款規定無違，亦應准許，合先敘明。
乙、實體方面：
一、原告起訴主張：訴外人怡洋公司自九十年三月二十日起至同年四月三十日止陸續
    向原告借貸二千九百萬元，為擔保上開債務，被告二人乃於同年五月十一日分別
    與原告公司簽訂股東移轉股份同意書，將其所有怡洋公司股份二百萬股作價一千
    七百萬元，一百三十萬股作價一千一百零五萬元，讓與原告以擔保訴外人怡洋公
    司之部分借款債務，揆其性質為擔保信託。怡洋公司嗣雖有部分清償，惟迄今尚
    欠原告借款二千七百三十萬元，被告自應依前揭擔保信託之合意，將其所有怡洋
    公司股份讓與原告。但因被告丙○○於九十一年十一月間已轉讓怡洋公司一百萬
    股份予他人，而僅餘該公司一百萬股份，足認被告丙○○已有部分給付不能之情
    事，是依民法第二百二十六條第一項規定，被告丙○○自應賠償原告八百五十萬
    元等情，爰依擔保信託之法律關係及民法第二百二十六條第一項規定，求為命：
    (一)被告丙○○應將持有怡洋公司股份一百萬股之記名股票背書交付原告；並應給
    付原告八百五十萬元及加計法定遲延利息。(二)被告甲○○應將持有怡洋公司股份
    一百三十萬股之記名股票背書交付原告之判決。
二、被告則以：被告否認原告主張之事實，怡洋公司積欠原告款項與被告個人何關，
    被告何須將所有股份轉讓原告以抵償怡洋公司積欠原告之債務呢？且事實上怡洋
    公司亦未積欠原告款項，被告二人之所以簽立股東移轉股份同意書，是因當時原
    告有意掌控怡洋公司營運，並購買怡洋公司股份，而雙方約定價格應係每股十五
    元，故原告若意以被告簽立之股東移轉股份同意書為請求依據，原告應將款項給
    付被告二人，始得要求被告二人交付股票。至原告提出之匯款明細，係原告為投
    資怡洋公司而交付之投資股款，並非借款。又原告主張之匯款二千七百三十萬元
    （於九十年三月二十二日、同年三月二十三日、同年四月二日，自訴外人乙○○
    、李賴名訓及原告之帳戶各匯款六百萬元、七百萬元、四百萬元至被告丙○○帳
    戶，另於同年四月九日、同年四月十六日，自原告之帳戶各匯款五百三十萬元、
    五百萬元至被告甲○○帳戶）係原告依兩造與訴外人賴名訓、賴勝崇於九十年四
    月二日之決議收購其他股東股份所交付之款項，而被告丙○○已依照原告公司法
    定代理人乙○○及其妻李賴名訓之指示，將上開收購之一百八十萬股股票送交受
    託人賴紹源簽收，原告再以上開金額請求被告給付系爭股票，自無理由等語，資
    為抗辯。
三、原告主張其於九十年三月二十日、同年四月三十日，自原告之帳戶以匯款或轉帳
    之方式，各交付訴外人怡洋公司一百三十萬元、四十萬元；又於同年三月二十二
    日、同年三月二十三日、同年四月二日，自訴外人乙○○、李賴名訓（乙○○之
    妻）及原告之帳戶，各轉帳六百萬元、七百萬元、四百萬元至被告丙○○帳戶；
    再於同年四月九日、同年四月十六日，自原告之帳戶各轉帳五百三十萬元、五百
    萬元至被告甲○○之帳戶；上開款項合計二千九百萬元之事實，已據提出台北銀
    行城東分行活期儲蓄存款存摺、電匯通知單、無摺存入收款存根及萬通商業銀行
    台中分行存摺影本為證，且有台北銀行台南分行九十二年一月十五日北銀台南字
    第九二六０００八二００號函附被告存款明細帳在卷足憑，而被告對於上開資金
    往來乙節亦不爭執，自堪信為真實。
四、原告又主張前揭款項係訴外人怡洋公司向其借用，但為被告所否認，並辯稱：原
    告主張之匯款二千七百三十萬元（前述轉帳至被告丙○○帳戶之六百萬元、七百
    萬元、四百萬元，及轉帳至被告甲○○帳戶之五百三十萬元、五百萬元）係原告
    依兩造與訴外人賴名訓、賴勝崇於九十年四月二日之決議收購其他股東股份所應
    交付之款項云云，是以本件首應審究者即在於前揭匯款或轉帳之原因事實為何？
    經查：
（一）原告主張前揭款項係訴外人怡洋公司向其借用之事實，已據提出怡洋計息一覽
      表及銀行日報表為證，觀之該表記載上開款項之性質為「借款」，並按月依年
      息百分之七點五五計算利息支付原告，且經被告丙○○（當時為怡洋公司董事
      長）於該表上簽名確認無誤，足證原告主張前揭款項係訴外人怡洋公司向其借
      用乙節，應屬實在。被告雖辯稱：被告丙○○之所以在前揭計息一覽表上簽名
      ，係因原告脅迫如不簽名，要讓公司支票跳票，被告丙○○才會簽名云云，惟
      其既未舉證以實其說，自難採信。
（二）被告雖辯稱：前揭款項係原告依兩造與訴外人賴名訓、賴勝崇於九十年四月二
      日之決議收購其他股東股份所應交付之款項云云，並提出怡洋公司九十年四月
      二日九十年度第一次會議備忘錄為證；惟查：
  １、依前揭會議備忘錄（開會人員：乙○○、賴名訓、丙○○、甲○○、賴勝崇）
      之記載「討論事項：一、怡洋股份有限公司因資金調度有嚴重缺口，已由歷輻
      股份有限公司董事長乙○○代墊二千三百六十萬元暫解燃眉之急，至償還方式
      再議。二、．．結論：1.由目前怡洋股份有限公司總經理全權負責處理原有董
      監事改組事宜。2.資本額部分，擬申請額定資本為一千萬元。．．六、股權如
      何移轉：結論：經由合法方式辦理並繳交交易稅：方式如下：1.以最近之成交
      價格申報。2.以票面金額申報。3.以最近年度淨值申報。．．」等語，可知當
      時會議有兩大議題，即：(1)原告為怡洋公司代墊二千三百六十萬元之償還問題
      ；(2)怡洋公司增資、改組及經營事宜之討論。而據證人賴勝崇證述：「當時我
      、甲○○、乙○○、賴名訓、丙○○我們五人一起開會，這天開會之前我弟弟
      丙○○曾經透過我向原告公司調借現金多次，當時因為怡洋公司資金缺乏嚴重
      ，怡洋公司也沒有提供擔保，在會議當時大家有確認怡洋公司欠了原告公司兩
      千多萬的金額。會議記錄的內容是由丙○○委託我事先擬妥，於當天會議時提
      出，參與會議的人對於這個議案沒有提出反對的意思，本來是希望以此方式來
      處理，後來原告公司到怡洋公司進行財務帳目整理時，怡洋公司並不配合，．
      ．，實際上怡洋公司並沒有執行此方案之誠意」等語（見九十一年十一月十九
      日言詞辯論筆錄），及參之原告公司法定代理人乙○○嗣於九十年五月三日傳
      真予訴外人吳會計師略以：「本公司為投資怡洋公司之股份，有如下問題請協
      助之：一、．．故決以怡洋股份每股以新台幣八．五０元承接，計算如下：承
      接丙○○之股份：0000000股×8.5=00000000。承接甲○○之股份：0000000股
      ×8.5=00000000。總投資額：0000000股×8.5=00000000。請與丙○○接洽過
      戶之事。二、公司資本額在變更董事會職稱時同時變更資本為新台幣一億元，
      ．．。三、有關公司變更，我應處理之作業程序請告知，．．。四、歷輻之股
      份代表人推派二人：1.乙○○任董事長2.李賴名訓任監察人可否？．．」等語
      ，並自承：其自九十年五月十八日起保管怡洋公司大小章、銀行存摺及支票乙
      情，顯徵上開與會人員當時就前述(1)議題即原告為怡洋公司代墊之二千三百六
      十萬元應如何償還雖未達成合意，惟就(2)議題，原告公司法定代理人乙○○於
      九十年四月二日會議後，確實開始著手進行怡洋公司之增資、改組及經營事宜
      。縱事後怡洋公司未能配合原告公司進行財務帳目之整理而生糾紛，亦未能因
      此否認前揭會議備忘錄之效力。是以原告主張其傳真係為瞭解怡洋公司財務狀
      況，並非為了要介入經營或要投資之意思云云，尚非可信。
  ２、惟依前揭會議備忘錄之資金既有借款及投資兩種不同性質之資金，而依原告提
      出之怡洋計息一覽表，原告前揭交付怡洋公司之款項合計二千九百萬元係為「
      借款」，且經怡洋公司按月依年息百分之七點五五計算支付借款利息，倘上開
      款項係屬原告依前揭會議備忘錄議題(2)所投資之資金，怡洋公司自無按月支付
      借款利息之理？堪認上開款項係屬借款性質甚明。是故，被告辯稱：上開款項
      係原告依九十年四月二日之決議收購其他股東股份所交付之款項云云，不足採
      信。
五、原告再主張被告二人為擔保訴外人怡洋公司向原告借貸之二千九百萬元債務，乃
    於九十年五月十一日分別與原告簽訂股東移轉股份同意書，將其所有怡洋公司股
    份二百萬股作價一千七百萬元，一百三十萬股作價一千一百零五萬元，讓與原告
    以擔保怡洋公司之部分借款債務等情，但為被告所否認，並抗辯：被告二人之所
    以簽立股東移轉股份同意書，是因當時原告有意掌控怡洋公司營運，並購買怡洋
    公司股份，而雙方約定價格應係每股十五元云云。是以本件次應審究者為前揭股
    東移轉股份同意書之原因關係為何？經查：
（一）依證人賴勝崇證陳：「當時（九十年四月二日會議）的原告公司對於償還方式
      提出兩個方案，一個是由怡洋公司支付借款利息，原告公司不進駐怡洋公司，
      接管財物。第二個方式是原告公司整頓怡洋公司，將他的財務健全化，俟怡洋
      公司有盈餘，以其盈餘償還債務，再還給怡洋公司，後來並沒有決定以哪一個
      方案來處理」等語（見九十一年十一月十九日言詞辯論筆錄），可認前揭會議
      備忘錄雖記載「討論事項：一、怡洋股份有限公司因資金調度有嚴重缺口，已
      由歷輻股份有限公司董事長乙○○代墊二千三百六十萬元暫解燃眉之急，至償
      還方式再議」等語，惟其償還方式曾經與會人員之討論但未定案。次觀證人賴
      名訓證述：「當時丙○○透過賴勝崇來與我們接觸，後來我們基於照顧晚輩的
      情分，所以調借資金給怡洋公司，會議的內容是丙○○是為了要處理借款的事
      情提出來的，當天就是我們五人就他提出來的方案看過，但沒有結果，當時並
      沒有同意不同意的問題，只是單純要幫丙○○扶起這家公司。後來丙○○為了
      要解決債務問題，主動提出要將他及他太太名下的股票轉給歷輻公司，所以才
      請會計師估價，丙○○是將借錢的部分以股份作擔保，後來我們有跟丙○○提
      到要他交丙○○、甲○○個人的股票，並辦理股權的轉讓事宜」，「當時會簽
      立股權移轉同意書，是一種讓與擔保，擔保怡洋公司積欠歷輻公司之債務，俟
      怡洋公司日後將債務清償完畢，歷輻公司即會將股份再返還給丙○○、甲○○
      」等語（見九十一年十一月十九日言詞辯論筆錄），可知證人賴名訓前開證述
      核與證人賴勝崇證陳九十年四月二日會議當時所討論兩個方案中之第二個方案
      目的（原告公司整頓怡洋公司，將其財務健全化，俟怡洋公司有盈餘，以其盈
      餘償還債務，再還給怡洋公司）相同，亦與被告丙○○於台灣台南地方法院檢
      察署偵查庭供稱：「因當初是談好由他（乙○○）介入負責財務，才會給他股
      份」等語（該署九十年度發查字第二二七二號詐欺案件九十一年一月三十一日
      詢問筆錄）相符，足徵證人賴勝崇、賴名訓所為之證言，應屬實在。準此，原
      告主張被告二人為擔保訴外人怡洋公司向原告借貸之二千九百萬元債務，乃於
      九十年五月十一日分別與原告簽訂股東移轉股份同意書，將其所有怡洋公司股
      份二百萬股作價一千七百萬元，一百三十萬股作價一千一百零五萬元，讓與原
      告以擔保怡洋公司之部分借款債務等情，為可採信。
（二）被告雖辯稱：被告二人之所以簽立股東移轉股份同意書，是因當時原告有意掌
      控怡洋公司營運，並購買怡洋公司股份，而雙方約定價格應係每股十五元云云
      ；惟查，依原告提出九十年五月十一日股東移轉股份同意書記載：「本人丙○○．．將所持有之怡洋企業股份有限公司之股份貳佰萬股，計新台幣壹仟柒佰
      萬元整，全數轉讓給歷輻實業股份有限公司，．．」，「本人甲○○．．將所
      持有之怡洋企業股份有限公司之股份壹佰拾萬股，計新台幣壹仟壹佰零伍萬
      元整，全數轉讓給歷輻實業股份有限公司，．．」等語，有股東移轉股份同意
      書在卷足憑，據此換算其一股份之價值為八點五元，核與被告抗辯：兩造約定
      買賣價格係每股十五元云云不符。再者，被告丙○○、甲○○當時分別為怡洋
      公司之董事長、董事，有原告提出之怡洋公司變更登記表附卷可稽，足認被告
      二人與怡洋公司營運之良窳有密切關係，而怡洋公司因資金嚴重缺乏，被告丙○○曾透過證人賴勝崇向原告公司調借現金多次，亦經證人賴勝崇證述在卷，
      顯見被告為了挽救怡洋公司之財務危機，並獲得原告之資金挹注，因而提供其
      股份以擔保怡洋公司積欠原告公司之借款債務，亦與事理常情無違。因之，被
      告辯稱：怡洋公司之欠款與被告個人無關，其不可能為此以自己股份讓與原告
      公司云云，委非可採。
六、按擔保信託乃信託行為之一種，又稱信託的擔保讓與，係指擔保物提供人為擔保
    其本人或第三人之債務，將擔保物所有權移轉於債權人，而使債權人在不超過擔
    保目的範圍內，取得擔保物所有權，於債權清償後，該擔保物即應返還於該提供
    擔保物債務人；債務不履行時，債權人得將擔保物變賣或估價而就該價金受清償
    者而言（最高法院七十年台上字第一０四號民事判例及同院八十五年度台上字第
    三五七號民事判決意旨足資參照）。綜上所述，訴外人怡洋公司於九十年三月二
    十日起至同年四月三十日陸續向原告公司借款合計二千九百萬元，嗣分別於同年
    六月一日、同年月十一日償還四十萬元、一百三十萬元，有原告提出之台北銀行
    城東分行活期儲蓄存款存摺、電匯通知單、無摺存入收款存根、萬通商業銀行台
    中分行存摺影本、怡洋計息一覽表及銀行日報表在卷足憑，足認怡洋公司尚欠原
    告借款債務二千七百三十萬元未還。而被告為擔保怡洋公司向原告借貸之二千九
    百萬元債務，於九十年五月十一日將其所有怡洋公司股份二百萬股作價一千七百
    萬元，一百三十萬股作價一千一百零五萬元，讓與原告以擔保怡洋公司之部分借
    款債務，揆其法律性質係屬擔保信託。因之，原告本於擔保信託之法律關係，請
    求被告履行九十年五月十一日股東移轉股份同意書所載：「本人丙○○．．將所
    持有之怡洋企業股份有限公司之股份貳佰萬股，計新台幣壹仟柒佰萬元整，全數
    轉讓給歷輻實業股份有限公司，．．」，「本人甲○○．．將所持有之怡洋企業
    股份有限公司之股份壹佰拾萬股，計新台幣壹仟壹佰零伍萬元整，全數轉讓給
    歷輻實業股份有限公司，．．」之義務，要屬有據。惟被告丙○○嗣已將其原持
    有之怡洋公司股份二百萬股中之一百萬股轉讓他人，為兩造所不爭，且有原告提
    出之怡洋公司變更登記表及股東名冊附卷可參，準此，原告主張被告丙○○有部
    分給付不能之情事，雖可採信。惟原告自承：系爭借款並未約定何時償還等語（
    見九十一年十一月十九日言詞辯論筆錄），揆諸被告丙○○提供其所有股份既係
    為擔保怡洋公司之借款債務，而原告並未舉證證明系爭借款債務已屆清償期，系
    爭借款因債務人（怡洋公司）債務不履行，及被告丙○○之給付不能，致原告受
    有未能將擔保物變價（變賣或估價）為八百五十萬元，使其債權能獲得同額清償
    之損害。因之，原告依民法第二百二十六條第一項規定，請求被告丙○○給付原
    告八百五十萬元之損害賠償，尚非有據。
七、從而，原告本於擔保信託之法律關係，請求被告丙○○應將持有怡洋公司股份一
    百萬股之記名股票背書交付原告，被告甲○○應將持有怡洋公司股份一百三十萬
    股之記名股票背書交付原告，為有理由，應予准許。至原告依民法第二百二十六
    條第一項規定，請求被告丙○○給付原告八百五十萬元，及自九十二年一月七日
    準備書狀繕本送達翌日即九十二年一月八日起至清償日止，按年息百分之五計算
    之利息，為無理由，應予駁回。
八、原告訴之聲明第二項之請求，既經敗訴判決，則其假執行之聲請，已失所依附，
    應併予駁回。
九、結論：本件原告之訴為一部有理由，一部無理由，依民事訴訟法第七十九條但書
    、第八十五條第一項但書，判決如主文。
中      華      民      國    九十二    年      三      月      五      日
                                臺灣臺南地方法院民事第四庭
~B法      官  張季芬
右為正本係照原本作成
如對本判決上訴，須於判決送達後廿日內向本院提出上訴狀
中      華      民      國    九十二    年      三      月      五      日
~B法院書記官  汪姿秀


司法院資訊處製作；財團法人民間司法改革基金會備份。
